臺灣高等法院民事判決
109年度上字第1088號
上  訴  人  李保來  
被上訴人    許菀真  

訴訟代理人  陳育祺律師

上列當事人間請求損害賠償事件，上訴人對於中華民國109年6月
30日臺灣士林地方法院109年度訴字第56號第一審判決提起上訴
，本院於109年11月4日言詞辯論終結，判決如下：
    主      文
上訴駁回。
第二審訴訟費用由上訴人負擔。
    事實及理由
上訴人主張：被上訴人為伊交往10年之前女友，於民國107年3月底分手。嗣兩造於同年4月20日晚間用餐完畢，因被上訴人仍有物品放在伊住處，伊乃載被上訴人回伊住處取回物品，詎被上訴人在伊住處之地下停車場不願一同上樓，反而一直低頭觀看手機，伊因而伸手前探，欲取得被上訴人之手機查看，被上訴人見狀竟徒手拉扯伊（下稱系爭事故），致伊受有左手手掌食指與中指、中指與無名指指縫上方處抓傷、右手前臂約5處抓傷之傷害（下稱系爭傷害），伊因系爭傷害而罹患嚴重憂鬱症，受有下列損害：㈠伊因罹患憂鬱症，終生需至精神科固定就診及藥物治療，伊於系爭事故發生時為50歲，以107年男性平均餘命為77.3歲計算，每月至精神科就診1次之醫療費用為新臺幣（下同）240元，共需就醫27.3年，受有醫療費用78,624元之損害；㈡伊因罹患憂鬱症而無法正常工作，僅能依賴零星工作維生，故伊自系爭事故發生時起算至65歲法定退休年齡止共15年，以每月薪資23,100元計算，受有無法工作之薪資損失4,158,000元；㈢精神慰撫金1,412,208元，合計受有5,648,832元之損害等情，爰依侵權行為之法律關係，求為判命被上訴人如數給付【原審判命被上訴人給付精神慰撫金3,000元，及自起訴狀繕本送達被上訴人之翌日即108年8月3日起至清償日止，按年息百分之5計算之利息，而駁回上訴人其餘之訴。上訴人就其敗訴部分5,645,832元（含醫療費用78,624元、不能工作之損失4,158,000元、精神慰撫金1,409,208元），提起上訴，被上訴人就其敗訴部分則未據上訴，未上訴部分已告確定】。並上訴聲明：㈠原判決關於駁回上訴人後開第二項之訴及訴訟費用之裁判均廢棄；㈡上開廢棄部分，被上訴人應再給付上訴人5,645,832元，及自起訴狀繕本送達被上訴人之翌日起至清償日止，按年息百分之5計算之利息。
被上訴人則以：
㈠兩造於107年3月底分手後，於同年5月17日簽訂經公證之和解契
  約書（下稱系爭和解契約），就兩造交往期間所生借貸、贈與
  及系爭事故所生損害，達成和解，伊已給付上訴人5萬元及返
  還上訴人所贈與之物品，上訴人自不得再為請求。
㈡又系爭傷害事故發生於000年0月00日，上訴人卻遲至同年10月1
  9日始有就醫紀錄，且上訴人所提108年1月23日、1月30日、2
  月13日、2月27日、3月27日之5張就醫收據，距系爭傷害事故
  之發生已有半年以上，均難以證明上訴人係因系爭傷害事故而
  罹患憂鬱症。再上訴人所提107年10月19日病歷表僅記載上訴
  人患有「雙相情緒障礙症，目前有憂鬱症發作」，並未記載上
  訴人患有憂鬱症之原因，而依客觀判斷，上訴人所受系爭傷害
  ，僅為輕微之皮膚擦傷，亦不致造成憂鬱症之發生。況依上訴
  人寄發予伊之存證信函內容，亦可知上訴人係因其無法接受兩
  造分手而罹患憂鬱症，與系爭傷害事故並無相當因果關係。
㈢退步言之，縱認上訴人主張有理由，上訴人亦僅能請求上開5張
  收據之醫藥費用共計1,050元。再所謂所失利益，係指因身體
  受傷致無法工作而造成原可預期之工作收入損失，惟上訴人並
  未舉證證明其每月可預期之收入，及其工作之損失與系爭事故
  有關，而僅以行政院勞動部公告每人每月基本工資計算其無法
  工作之損失為4,158,000元，顯無理由。另上訴人僅受有皮膚
  表層之傷害，原審判決酌定其德請求之精神慰撫金為3,000元
  ，實屬合理等語，資為抗辯。並答辯聲明：上訴駁回。 
查兩造前為男女朋友，已於107年3月底某日分手，嗣於同年4月
  20日晚間用餐完畢後，因上訴人表示被上訴人仍有物品在其住
  處未拿走，故載同被上訴人前往其住處取物，俟車輛於上址地
  下停車場停妥後，上訴人見被上訴人無意一同上樓，反而低頭
  觀看自身手機，上訴人因而伸手前探，欲取得被上訴人之手機
  查看，被上訴人見狀，乃徒手拉扯上訴人，致上訴人受有系爭
  傷害；又被上訴人因前揭傷害行為，經臺灣士林地方法院（下
  稱士林地院）以108年度易字第491號刑事判決判處1萬元，如
  易服勞役，以1千元折算1日，被上訴人不服，提起上訴，亦經
  本院以109上易字第17號刑事判決駁回上訴確定在案等情，為
  兩造所不爭執，並有上開刑事判決、手機Line通訊翻拍系爭傷
  害照片、兩造Line通訊對話紀錄等件附卷可稽（見原審訴字卷
  第12至16、136至140頁；本院卷第31至42頁；臺灣士林地方檢
  察署（下稱士林地檢署）107年度他字第4302號偵查卷第7至13
  、44至47頁），復經本院調閱上開刑事案件全卷核閱無訛，自
  堪信為真實。
上訴人主張：被上訴人於107年4月20日晚間徒手拉扯伊，致伊
  受有系爭傷害，伊因系爭傷害而罹患嚴重憂鬱症，每月需至精
  神科治療1次，且無法正常工作，僅能依賴零星工作維生，除
  原審判命被上訴人給付之精神慰撫金3,000元外，伊自得依侵
  權行為之法律關係，請求被上訴人再給付精神慰撫金1,409,20
  8元、醫療費用78,624元、不能工作之薪資損失4,158,000元等
  語。惟為被上訴人所否認，被上訴人並辯稱：兩造於107年5月
  17日簽訂系爭和解契約，伊已給付上訴人5萬元及返還上訴人
  所贈與之物品，上訴人自不得再為請求；又上訴人僅受輕微之
  皮膚擦傷，不致造成憂鬱症之發生，且上訴人無法證明係因系
  爭傷害事故而罹患憂鬱症，上訴人罹患憂鬱症與系爭傷害事故
  並無相當因果關係；再上訴人未舉證證明其不能工作之損失與
  系爭事故有關，自不得請求不能工作之損失4,158,000元；另
  上訴人請求精神慰撫金亦屬過高等語。是本件應審究者厥為：
  ㈠被上訴人辯稱兩造於107年5月17日簽訂系爭和解契約，上訴
  人不得再提起本件訴訟，有無理由？㈡上訴人主張依侵權行為
  之法律關係，除原審判命被上訴人給付之精神慰撫金3,000元
  外，請求被上訴人再給付精神慰撫金1,409,208元，有無理由
  ？㈢上訴人主張依侵權行為之法律關係，請求被上訴人給付醫
  療費用78,624元、不能工作之薪資損失4,158,000元，有無理
  由？茲分述如下。　　
按稱和解者，為當事人約定互相讓步以終止爭執或防止爭執發
  生之契約；和解有使當事人所拋棄之權利消滅及使當事人取得
  和解契約所訂明權利之效力，民法第736條、第737條分別定有
  明文。是和解成立以後，其發生之法律上效力，在消極方面，
  使當事人所拋棄之權利消滅，在積極方面，則使當事人取得和
  解契約所訂明之權利（最高法院87年度台上字第312號判決參
  照），且和解契約合法成立，兩造當事人即均應受該契約之拘
  束，縱使一造因而受不利益之結果，亦不得事後翻異，更就和
  解前之法律關係再行主張。惟和解之範圍，應以當事人相互間
  欲求解決之爭點為限，至於其他爭點，或尚未發生爭執之法律
  關係，雖與和解事件有關，如當事人並無欲求一併解決之意思
  ，要不能因其權利人未表示保留其權利，而認該權利已因和解
  讓步，視為拋棄而消滅（最高法院57年台上字第2180號判例參
  照）。被上訴人雖辯稱：兩造於107年5月17日簽訂系爭和解契
  約，就兩造交往期間所生借貸、贈與及系爭事故所生損害，達
  成和解，伊已給付上訴人5萬元及返還上訴人所贈與之物品，
  上訴人不得再為請求等語，惟為上訴人所否認。查兩造於107
  年5月17日簽訂經公證之系爭和解契約，系爭和解契約記載：
  「立和解契約書人李保來（以下簡稱甲方）、許菀真（以下簡
  稱乙方），茲就雙方民國（下同）96年至107年3月底間雙方交
  往期間（以下簡稱交往期間）之借貸、贈與及因而所生之損害
  ，同意成立和解。條款如后：和解事項：⒈自雙方交往期間相
  互所發生之一切借貸及贈與。⒉甲方因雙方交往關係結束之精
  神慰撫金。⒊其他因雙方交往關係所生之一切損害。和解條件
  ：…⒌甲、乙雙方願於上述和解條件完成後，拋棄一切民事請求
  權及刑事追訴權。…」等旨，有兩造不爭執之系爭和解契約在
  卷可查（見原審訴字卷第54至65頁），足見上開和解契約僅明
  定兩造同意拋棄關於兩造於交往期間相互所發生之借貸及贈與
  、上訴人因兩造交往關係結束之精神慰撫金、其他因兩造交往
  關係所生之一切損害以外之其餘請求。而兩造對107年4月20日
  發生之系爭傷害事故之爭執，並未在系爭和解契約論及，堪認
  兩造在和解時，顯無就系爭傷害事故之爭執一併解決之意思，
  尚難認上訴人已拋棄得對系爭傷害事故請求之權利。是被上訴
  人上開所辯，自非可採。　
關於上訴人除原審判命被上訴人賠償精神慰撫金3,000元外，請
  求被上訴人再給付精神慰撫金1,409,208元部分：
　按因故意或過失，不法侵害他人之權利者，負損害賠償責任；
  不法侵害他人之身體、健康、名譽、自由、信用、隱私、貞操
  ，或不法侵害其他人格法益而情節重大者，被害人雖非財產上
  之損害，亦得請求賠償相當之金額，民法第184條第1項、第19
  5條第1項前段分別定有明文。而民法第195條第1項前段所謂「
  相當之金額」，則應斟酌加害人與被害人雙方之身分、資力與
  加害程度，及其他各種情形核定之（最高法院47年台上字第12
  21號、51年台上字第223號判例參照）。上訴人主張：被上訴
  人於107年4月20日晚間徒手拉扯伊，致伊受有系爭傷害，故除
  原審判命被上訴人賠償精神慰撫金3,000元外，被上訴人應再
  給付精神慰撫金1,409,208元等語。為被上訴人所否認，被上
  訴人並以前詞置辯。經查：
㈠兩造前為男女朋友，已於107年3月底某日分手，嗣於同年4月20
  日晚間用餐完畢後，因上訴人表示被上訴人仍有物品在其住處
  未拿走，故載同被上訴人前往其住處取物，俟車輛於上址地下
  停車場停妥後，上訴人見被上訴人無意一同上樓，反而低頭觀
  看自身手機，上訴人因而伸手前探，欲取得被上訴人之手機查
  看，被上訴人見狀，乃徒手拉扯上訴人，致上訴人受有左手手
  掌食指與中指、中指與無名指指縫上方處抓傷、右手前臂約5
  處抓傷等表淺性傷害，業如前述，則上訴人在精神上受有相當
  之痛苦，自不待言，上訴人依前開規定請求被上訴人賠償非財
  產上之損害，自屬有據。
㈡又上訴人名下有汽車2輛，108年度之財產總額為零；被上訴人
  係大學畢業，任職科技公司，每月薪資約4萬元，108年之薪資
  、股利、營利所得為830,155元，108年度之財產總額為344,82
  0元等情，為兩造所不爭執，並有稅務電子閘門財產所得調件
  明細表、健保資訊查詢紀錄等件在卷可查（見本院當事人資料
  卷第7、11至13頁）。本院綜合上情，並參酌兩造之身分、地
  位、經濟能力，及兩造前為交往10年之男女朋友，於107年3月
  底分手，而系爭傷害事故係因上訴人伸手欲取得被上訴人之手
  機查看，被上訴人見狀，始徒手與上訴人拉扯所致，上訴人僅
  受表淺性傷害，傷勢輕微，被上訴人亦已於事後立即向上訴人
  致歉（見原審訴字卷第136頁、士林地檢署107年度他字第4302
  號偵查卷第7頁，手機Line訊息翻拍照片）等一切情狀，認原
  審判決上訴人得請求被上訴人賠償之非財產上損害為3,000元
  ，自非無據。因此，上訴人除原審判命被上訴人賠償精神慰撫
  金3,000元外，請求被上訴人再給付精神慰撫金1,409,208元，
  並非可採。 
關於上訴人請求被上訴人給付醫療費用78,624元、不能工作之
  薪資損失4,158,000元部分：　
　按當事人主張有利於己之事實者，就其事實有舉證之責任，民
  事訴訟法第277條前段定有明文。又不法侵害他人之身體或健
  康者，對於被害人因此喪失或減少勞動能力或增加生活上之需
  要時，應負損害賠償責任，民法第193條第1項亦有明定。而民
  法第193條第1項所定「增加生活上之需要」，係指被害以前並
  無此需要，因被害以後始有支付此費用之需要而言（最高法院
  88年度台上字第1771號、89年度台上字第1485號、96年度台上
  字第513號判決意旨參照），惟有無增加生活上之需要，應視
  被害人被害以後，實際上有無增加該生活上需要而定，必以確
  屬必要者，始得請求賠償。再損害賠償之債，以有損害之發生
  及有責任原因之事實，並二者之間，有相當因果關係為成立要
  件，故上訴人所主張損害賠償之債，如不合於此項成立要件者
  ，即難謂有損害賠償請求權存在（最高法院48年台上字第481
  號判例參照）。而所謂相當因果關係，係指依經驗法則，綜合
  行為當時所存在之一切事實，為客觀之事後審查，認為在一般
  情形下，有此環境、有此行為之同一條件，均可發生同一之結
  果者，則該條件即為發生結果之相當條件，行為與結果即有相
  當之因果關係；反之，若在一般情形上，有此同一條件存在，
  而依客觀之審查，認為不必皆發生此結果者，則該條件與結果
  並不相當，不過為偶然之事實而已，其行為與結果間即無相當
  因果關係，不能僅以行為人就其行為有故意過失，即認該行為
  與損害間有相當因果關係（最高法院87年度台上字第154號、9
  8年度台上字第673號判決意旨參照）。換言之，相當因果關係
  之認定，應以行為人之行為所造成之客觀存在事實為觀察之基
  礎，倘就該客觀存在之事實，依吾人智識經驗判斷，通常均有
  發生同樣損害結果之可能者，始得謂行為人之行為與被害人所
  受損害間，具有相當因果關係（最高法院99年度台上字第1349
  號判決意旨參照）。是倘行為人否認有侵權行為，即應由請求
  人就此利己之事實舉證證明，若請求人先不能舉證以證實自己
  主張之事實為真實，則行為人就其抗辯事實即令不能舉證，或
  所舉證據尚有疵累，亦應駁回請求人之請求。上訴人主張：伊
  因系爭傷害而罹患嚴重憂鬱症，每月需至精神科治療1次，每
  次醫療費用240元，共需就醫27.3年，受有醫療費用78,624元
  之損害；又伊因此無法正常工作，以每月薪資23,100元計算，
  算至65歲退休止，共受有15年之薪資損失4,158,000元，伊自
  得依侵權行為之法律關係，請求被上訴人賠償醫療費用78,624
  元、不能工作之薪資損失4,158,000元等語。惟為被上訴人所
  否認，被上訴人並以前詞置辯。是上訴人主張其因系爭傷害事
  故致罹患嚴重憂鬱症，依前開說明，自應就其罹患憂鬱病症與
  被上訴人之系爭傷害行為間有相當因果關係之利己事實，負舉
  證責任。經查：
㈠上訴人雖提出精神科診所病歷表、收據等件為證（見原審士簡附民卷第7、8頁；原審訴字卷第72至74頁；本院卷第81頁），惟上開病歷表記載之病歷日期為107年10月19日至108年3月27日期間，收據記載之就診日期為108年1月23日至108年3月27日期間，距107年4月20日系爭傷害事故發生時已有半年以上，足見上訴人主張其罹患憂鬱症係因系爭傷害事故所致，已難遽信。又觀諸上開病歷表僅記載上訴人經診斷患有「雙相情緒障礙症，目前憂鬱症發作，非特定的特定場所畏懼症的恐慌症」、「非物質或已知生理狀況引起之其他失眠症」、「長期失眠」、「兩週前曾有想死的念頭，但沒有去做，可能和感情上的事有關」等語，並未載明上訴人罹患憂鬱症之原因，自僅能證明上訴人曾於精神科就診，尚不足以證明上訴人罹患憂鬱症與被上訴人之系爭傷害行為有何關連。況依社會一般經驗法則，上訴人所指被上訴人之系爭傷害行為亦非當然發生上訴人罹患憂鬱症之結果，參酌上訴人在兩造於107年5月17日簽訂系爭和解契約前，寄發予被上訴人之存證信函載明：「…台端許菀真自2007年起至2018年3月底止，向本人唆使其花費於許菀真身上，…共約計200萬元整，…因台端許菀真多次以背叛其人的信任及傷害人的感情方式下，導致本人身心俱疲，傷害至深，因而患有憂鬱症傾向，有醫生診斷證明，嚴重損害本人身心之健康及金錢上之權利，本人依民法第184條…向台端許菀真提起民事求償200萬元整，及精神慰撫金200萬元整。…」等語（見本院卷第101、102頁），顯示上訴人於被上訴人之系爭傷害行為前，已有憂鬱症傾向等情，則上訴人罹患憂鬱症與被上訴人之系爭傷害行為之間難認有因果關係，自難徒憑上開病歷表、收據，遽認被上訴人之系爭傷害行為與上訴人罹患憂鬱症，兩者之間有相當因果關係存在。
㈡因此，上訴人未就其罹患憂鬱症與被上訴人之系爭傷害行為間
  有相當因果關係之有利於己之事實負舉證責任，揆諸前開說明
  ，上訴人依侵權行為之法律關係，請求被上訴人賠償醫療費用
  78,624元、無法工作之薪資損失4,158,000元云云，難謂有據
  。　
綜上所述，上訴人依侵權行為之法律關係，請求被上訴人除原
  審判命給付者外，再給付上訴人5,645,832元（含精神慰撫金1
  ,409,208元、醫療費用78,624元、無法工作之薪資損失4,158,
  000元），及自起訴狀繕本送達被上訴人之翌日起至清償日止
  ，按年息百分之5計算之利息，為無理由，應予駁回。原審駁
  回上訴人該部分之訴，並無不合。上訴意旨指摘原判決此部分
  不當，聲明廢棄改判，為無理由，應駁回其上訴。
本件事證已臻明確，兩造其餘之攻擊或防禦方法及所用之證據，經本院斟酌後，認為均不足以影響本判決之結果，爰不逐一論列，附此敘明。
據上論結，本件上訴為無理由。依民事訴訟法第449條第1項、
  第78條，判決如主文。
中　　華　　民　　國　　109 　年　　11　　月　　25　　日
              民事第二庭    
                  審判長法  官  陳容正
                        法  官  劉素如
                        法  官  李昆曄
正本係照原本作成。
如不服本判決，應於收受送達後20日內向本院提出上訴書狀，其
未表明上訴理由者，應於提出上訴後20日內向本院補提理由書狀
（均須按他造當事人之人數附繕本）上訴時應提出委任律師或具
有律師資格之人之委任狀；委任有律師資格者，另應附具律師資
格證書及釋明委任人與受任人有民事訴訟法第466 條之1第1項但
書或第2項（詳附註）所定關係之釋明文書影本。如委任律師提
起上訴者，應一併繳納上訴審裁判費。
中　　華　　民　　國　　109 　年　　11　　月　　26　　日

　　　　　　　　　　　　書記官  李華倫
附註：
民事訴訟法第466條之1（第1項、第2項）：
對於第二審判決上訴，上訴人應委任律師為訴訟代理人。但上訴
人或其法定代理人具有律師資格者，不在此限。
上訴人之配偶、三親等內之血親、二親等內之姻親，或上訴人為
法人、中央或地方機關時，其所屬專任人員具有律師資格並經法
院認為適當者，亦得為第三審訴訟代理人。